【裁判字號】    88,簡上,356
【裁判日期】    890728
【裁判案由】    拆屋還地
【裁判全文】
臺灣臺中地方法院民事判決  八十八年度簡上字第三五六號
    上  訴  人
    即被上訴人  甲○○
    訴訟代理人  許博堯律師
    上  訴  人  乙○○        .
    被  上訴人  鄒安全                住台中縣太平市○○路一三一號
    右二人共同
    訴訟代理人  莊孝襄律師
右當事人間請求拆屋還地事件，上訴人對於中華民國八十八年五月十一日本院簡易庭
八十八年度簡字第十五號第一審判決提起上訴，本院判決如左：
    主      文
原判決關於駁回上訴人甲○○在第一審其餘之訴部份，暨命其負擔訟訟費用之裁判均
廢棄。
被上訴人鄒安全應將台中縣太平市○○○段第一０五之三０地號土地上，其中如附圖
所示Ｃ、Ｄ、Ｅ、Ｆ部份，面積為０．０二０八公頃之地上物拆除，並將土地返還上
訴人甲○○。
乙○○之上訴駁回。
第一、二審訴訟費用由被上訴人鄒安全負擔四分之三，餘由上訴人乙○○負擔。
    事      實
一、上訴人即被上訴人甲○○方面：
(一)聲明：如主文第一項、第二項、第三項所示。
(二)陳述：除與原審判決書所載者相同茲予引用外，補稱：
  1.按原審判決以「被告鄒安全既以原告之名義建屋事後復於七十七年三月二十七日
    就地上房屋定立買賣所有權移轉契約書（公契）．．．等件為證，足認原告於建
    築之初即同意被告鄒安全使用系爭土地建屋．．．原告既同意被告鄒安全使用系
    爭土地，被告鄒安全對於附圖一所示Ｃ、Ｄ、Ｅ、Ｆ部分自非無權占有．．．從
    而原告依民法第七百六十七條請求被告鄒安全拆除附圖一Ｃ、Ｄ、Ｅ、Ｆ所示之
    地上物，並將土地返還即無理由，應予駁回」等語，判決原告請求鄒安全拆屋還
    地之部分敗訴，惟原審判決上開認定顯然違背法令，茲詳述如后：
  (1)上訴人於原審即具狀主張縱認兩造存有不定期使用借貸之法律關係，亦以準備書
    狀之送達為終止兩造使用借貸契約之意思表示，請求被上訴人返還系爭土地云云
    （見原審八十七年四月二十三日準備書狀），應先敘明；由此以觀，上訴人於原
    審即有終止使用借貸之意思表示，已如前述，然原審就上訴人主張終止使用借貸
    乙節，卻漏未判斷，顯然有判決不備理由之違法（參照民事訴訟法第四百六十九
    條第六款前段），至為明顯。
  (2)另依被上訴人鄒安全於原審所提買賣所有權移轉契約書（公契）記載系爭房屋地
    面層之面積為65.7平方公尺，然附圖Ｃ、Ｄ、Ｅ、Ｆ合計之面積為208平方公尺
    ，二者並不相符，原審判決亦未加說明，亦有判決理由予盾之違法（參照民事訴
    訟法第四百六十九條第六款後段），遽為上訴人敗訴之判決，自難甘服。
  (3)末查，被上訴人並未主張伊占有系爭土地之法律權源為使用借貸，此點由被上訴
    人原審八十七年八月二十七日準備書狀記載「基上所述，本件原告主張被告使用
    系爭土地係無權占有或使用借貸，均屬有誤」等語，即可明瞭。然原審竟認定兩
    造存有使用借貸之法律關係，顯然就當事人未主張事實加以裁判（參照民事訴訟
    法第二百二十一條第一項），違背法令之處，自不待言。
  2.茲就被上訴人抗辯兩造就系爭土地編號Ａ、Ｂ、Ｃ、Ｄ、Ｅ、Ｆ部份及地上建物
    存有買賣關係，伊等並非無權占有云云，上開主張顯非合法，茲詳述如后：
  (1)系爭土地編號Ａ、Ｂ、Ｃ、Ｄ、Ｅ、Ｆ部份：
    系爭土地為農地，依照農業發展條例第三十條及土地法第三十條之規定，不得
      分割及移轉為共有，故縱兩造就系爭土地編號Ａ、Ｂ、Ｃ、Ｄ、Ｅ、Ｆ部份曾
      訂有書面之買賣契約書，亦屬違反法律之強制規定，該契約應屬無效，至為明
      顯。
    同前述，縱兩造就系爭土地編號Ａ、Ｂ、Ｃ、Ｄ、Ｅ、Ｆ部份訂立買賣契約，
      亦屬無效之買賣契約，被上訴人自不得本於無效之買賣契約而主張有權占有，
      已屬不辯自明之理。
  (2)地上建物部份：
    地上建物被上訴人主張為伊等所興建，然同時又稱上訴人將建物之所有權以買賣
    或贈與之方式移轉予伊等語，前後之陳述顯不一致，孰者為真？再者，該地上建
    物之性質乃屬農業用地之農舍，有被上訴人於一審所提出之農舍建造執照及完工
    證明書可稽；由此以觀，縱兩造就該農舍訂立買賣契約書，該農舍買賣契約書亦
    屬無效，茲詳述如后：
    按農業用地：指供農作、森林、養殖、畜牧及「與農業經營不可分離之農舍」
      、畜禽舍、倉儲設備、曬場、集貨場、農路、灌溉、排水及其他農用之土地，
      農業發展條例第三項第十款定有明文。由此以觀，農業用地不單指農用之土地
      ，亦包括與農業經營不可分離之農舍，至為明顯。
    農舍既屬農業用地之一部，參照農業發展條例第三十條及土地法第三十條之規
      定，自不能脫離農用土地而單獨移轉，乃當然之理，為此內政部七七、一、二
      五台內地字第五六四五八三號及七一、四、一九台內地字第八二三四六號函皆
      著有「耕地所有權人移轉農地應連同其所有之農舍併同移轉」之函釋；換言之
      ，農舍脫離農用土地而單獨移轉所訂之買賣契約，亦屬違反法律之強制規定，
      應屬無效。
    另司法實務所採之見解，亦與內政部上開函釋之立場相同，亦有台灣高等法院
      台中分院八十三年度上字第五六六號民事判決可資參照。
    再者，被上訴人所能提出者僅證四之買賣所有權移轉契約書，並非地政機關發
      給之建物登記謄本，亦足證被上訴人不能僅依上開買賣契約書辦理農舍所有權
      移轉登記，至為明顯。
    綜上所陳，縱兩造就系爭土地上之農舍訂立證四之買賣契約，該買賣契約亦違
      反法律之強制規定，應屬無效，被上訴人自不得本於無效之買賣契約而主張有
      權占有云云，已屬不辯自明之理。
  3.兩造充其量就系爭土地編號Ａ、Ｂ、Ｃ、Ｄ、Ｅ、Ｆ部份僅成立使用借貸之法律
    關係，而被上訴人未經上訴人之同意竟將借用物允許第三人使用，上訴人自得依
    民法第四百七十二條第二款之規定終止契約，今本件上訴人已於原審八十七年四
    月二十三日以準備書狀之送達終止使用借貸契約，被上訴人占有系爭土地已屬無
    權占有，自應依民法第七百六十七條之規定將地上建物拆除，並將土地返還上訴
    人，至為明顯。
  4.被上訴人鄒安全抗辯伊佔有上訴人甲○○所有系爭土地Ｃ、Ｄ、Ｅ、Ｆ部份之權
    源乃基於買賣關係，應屬有權佔有云云；由此以觀，兩造就系爭土地Ｃ、Ｄ、Ｅ
    、Ｆ部份是否存有買賣關係，應屬本案之爭點。經查：
  (1)原審就系爭土地Ｃ、Ｄ、Ｅ、Ｆ部份雖為上訴人甲○○不利之判決，然原審係認
    兩造就系爭土地Ｃ、Ｄ、Ｅ、Ｆ部份係存有使用借貸之法律關係，而非被上訴人
    鄒安全所主張之買賣關係，此觀諸原審判決書內法院之判斷欄第(三)項中段之記載
    甚明；然被上訴人鄒安全於鈞院審理時則明確陳述「我們始終沒有主張使用借貸
    的法律關係」等語（見八十八年十一月八日準備程序筆錄），應先敘明。
  (2)按當事人主張有利於己之事實者，就其事實有舉證之責任，民事訴訟法第二百七
    十七條定有明文。本案審理迄今，被上訴人鄒安全尚未針對兩造就系爭土地Ｃ、
    Ｄ、Ｅ、Ｆ部份存有買賣關係乙節負舉證責任。換言之，兩造就系爭土地Ｃ、Ｄ
    Ｅ、Ｆ部份所定之買賣契約何在？出售之面積、價金為何？被上訴人鄒安全竟無
    隻字說明。
  (3)至於被上訴人鄒安全所提證一、二、四自用農舍建造執照、建築物完工證明書、
    建築改良物買賣所有權移轉契約書及贈與稅免稅證明書等證物，所關係者乃系爭
    土地Ｃ、Ｄ、Ｅ、Ｆ其上之建築物，並不涉及土地之部份，無法為兩造就系爭土
    地Ｃ、Ｄ、Ｅ、Ｆ部份存有買賣關係之認定。
  (4)再者，兩造就系爭土地Ｃ、Ｄ、Ｅ、Ｆ其上之建築物乃被上訴人鄒安全所興建乙
    節，並不爭執，而被上訴人鄒安全所舉證一、二、四自用農舍建造執照、建築物
    完工證明書、建築改良物買賣所有權移轉契約書及贈與稅免稅證明書等證物，觀
    其內容係欲證明上訴人將Ｃ、Ｄ、Ｅ、Ｆ其上之建物以買賣或贈與之方式移轉登
    記予被上訴人鄒安全；換言之，被上訴人鄒安全所提之上開證物所示內容與其主
    張建物係由其興建乙節，並非一致，附此一併敘明。
  5.退一步言之，縱認兩造就系爭土地Ａ、Ｂ、Ｃ、Ｄ、Ｅ、Ｆ訂有買賣契約，然此
    一買賣契約亦屬違反法律強制規定無效之契約。茲詳述如后：
  (1)按私有農地所有權之移轉，其承受人以能自耕者為限，並不得移轉為共有．．．
    違反前項規定者，其所有權之移轉無效；每宗耕地不得分割或移轉為共有，土地
    法第三十條第一、二項及農業發展條例第三十條前段分別定有明文，應先敘明。
  (2)上訴人甲○○所有系爭土地屬農地，有台中縣太平地政事務所覆鈞院函可證；由
    此以觀，兩造縱就系爭土地Ａ、Ｂ、Ｃ、Ｄ、Ｅ、Ｆ訂立買賣契約，亦屬違反土
    地法第三十條第一、二項及農業發展條例第三十條前段之規定，其效力應為無效
    。
  (3)綜上所陳，縱認兩造就系爭土地Ａ、Ｂ、Ｃ、Ｄ、Ｅ、Ｆ訂有買賣契約，然此一
    買賣契約亦屬違反法律強制規定無效之契約，已屬不辯自明之理。
  6.兩造充其量就系爭土地編號Ａ、Ｂ、Ｃ、Ｄ、Ｅ、Ｆ僅成立使用借貸之法律關係
    ，而被上訴人鄒安全未經上訴人甲○○之同意竟將借用物允許第三人（指乙○○
  使用，上訴人甲○○自得依民法第四百七十二條第二款之規定終止契約，今本件
    上訴人甲○○已於原審八十七年四月二十三日以準備書狀之送達終止使用借貸契
    約，被上訴人鄒安全及上訴人乙○○占有系爭土地Ａ、Ｂ、Ｃ、Ｄ、Ｅ、Ｆ已屬
    無權占有，自應依民法第七百六十七條之規定將地上建物拆除，並將土地返還上
    訴人甲○○，至為明顯。
(三)證據：援用原審之立證方法，並提出農舍建造執照影本及完工證明書影本各乙份
    、內政部解釋函影本二份、台灣高等法院台中分院民事判決書影本乙份、買賣所
    有權移轉契約書影本乙份為證。
二、上訴人乙○○方面：
(一)聲明：
  1.原判決不利上訴人乙○○部份廢棄。
  2.前開廢棄部份駁回被上訴人甲○○在第一審之訴及其假執行之聲請。
(二)陳述：除與原審判決書所載者相同茲予引用，補稱：
    上訴人鄒安全買受如原審判決附圖所示Ａ、Ｂ部份，面積六十六平方公尺之前，
    曾依鄒安全告知「坐落台中縣太平市頭汴一五０之三０號農地內如原判附圖所示
    系爭土地Ａ、Ｂ、Ｃ、Ｄ、Ｅ、Ｆ部份係其叔父甲○○出讓其先父鄒滿，但未辦
    理分割及移轉所有權登記，至今仍登記為其叔父甲○○所有」等語，而走訪甲○
    ○求證，據甲○○當時答稱：「該等部份土地，伊確有出讓予鄒安全父親，如今
    ，鄒安全要如何處分，伊沒意見」等語。
(三)證據：援用原審之立證方法，聲請訊問上訴人甲○○。
三、被上訴人鄒安全方面：
(一)聲明：駁回上訴。
(二)陳述：除與原審判決書所載者相同茲予引用外，補稱：
  1.坐落於台中縣太平市○○○段第一０五之三０農地內之系爭部份農地，原係被上
    訴人先父鄒滿生前兄弟析產時，分歸被上訴人先父管理耕作之「三七五租契」之
    農地，嗣於三七五租約解除，暫由上訴人甲○○等三人墊款向地主承購，六十三
    年間被上訴人先父鄒滿已付清該部份農地之購地價款，則系爭農地應歸被上訴人
    先父鄒滿所有，因斯時受政府法令限制（辦理編定土地區域使用計劃）而不能分
    割及移轉所有權登記，故迄今猶登記在上訴人甲○○名下；另系爭門牌台中縣太
    平市○○里○○路一三一號房屋，係被上訴人先父在六十三年間付清系爭土地之
    購地價款後，適被上訴人當時須建屋居住，因土地不能分割及移轉登記，故商由
    上訴人以其名義在送爭農地上申建農舍（即系爭房屋），由被上訴人鄒安全出資
    興建，完工後在六十四年設籍進住迄今，怠七十七年間上訴人因感系爭農地部份
    既已出讓，而系爭房屋復為被上訴人所興建，而每年土地、房屋之稅款，政府皆
    以上訴人名義開徵，伊再轉向被上訴人收取解繳，殊感不便，遂囑被上訴人進行
    辦理土地分割及房屋所有權更名，復因系爭土地經政府土地區域使用計劃編定為
    「農業用地」。不能分割而無法移轉登記；系爭房屋亦只得更名納稅義務人為被
    上訴人名義，溯自六十四年被上訴人住用系爭房屋暨使用系爭土地部份算至上訴
    人八十七年間提起本件系訟為止，歷時二十多年，住在鄰近上訴人從無異議或爭
    執且容忍被上訴人將部份土地出售予謝賢得建屋使用，準此觀若謂被上訴人就系
    爭土地，尚無合法權源，誠與事理由違。至於七十七年七月二十七日二造簽訂買
    賣所有權移轉契約書記載系爭房屋地面層六十五點七平方公尺之原因，係承辦買
    賣代書林億隆依系爭房屋之資料轉載，事實上系爭房屋六十四年被上訴人進住後
    曾有增建，七十七年七月二十七日簽定系爭買賣房屋所有權移轉契約當時，系爭
    坐落台中縣太平市○○里○○路一三一號房屋，其占有面積即係原判決所示Ｃ、
    Ｄ、Ｅ、Ｆ部份，合計面積二０八平方公尺，是故系爭房屋，上訴人既以買賣為
    原因，變更納稅義務人為被上訴人名義，且全部為被上訴人占有使用，自不因其
    契載面積與實際占有面積有異，而影響被上訴人對系爭房屋之權利（所有權）。
  2.本件訴訟之提起暨其訴訟標的，並非由被上訴人鄒安全請求上訴人甲○○移轉如
    複丈成果圖所示Ａ、Ｂ、Ｃ、Ｄ、Ｅ、Ｆ部份農地及其地上農舍即門牌台中縣太
    平市○○里○○路一三一號（現整編為台中縣台平市○○里○○路○段四十二號
    ）房屋所有權登記，因此，本件訴訟應不受農業發展條例第三十條及土地法第三
    十條限制之拘束，若本件上訴人變更法律關係，則被上訴人不同意。
  3.系爭第一０五之三０號農地上即如複丈成果所示Ａ、Ｂ、Ｃ、Ｄ、Ｅ、Ｆ部份農
    地，上訴人甲○○八十九年一月二十六日於鈞院準備程序中自認「光復時期土地
    是鄒滿（即被上訴人之先父）在使用，足證被上訴人鄒安全抗辯主張：系爭農地
    係被上訴人先父鄒滿生前與上訴人甲○○等兄弟析產時，分由被上訴人先父鄒滿
    所管、耕作之農地，應可置信。
  4.系爭農舍係被上訴人鄒安全先父鄒滿生前在六十三年間，付清系爭農地款後，始
    商由上訴人甲○○以其名義申建農舍核准後，由被上訴人鄒安全出資興建並設籍
    進住迄今，準此事實，系爭農地前在被上訴人先父與上訴人兄弟析產時，分歸被
    上訴人先父鄒滿暫耕之農地，被上訴人先父在六十三年間既付清系爭農地價金，
    依民法第九百四十六條準用同法第七百六十一條第一項但書之規定，則被上訴人
    鄒安全先父在六十三年間付清系爭農地價金日起，即應已接受上訴人交付，並非
    無權占有至明。迄今已歷二十餘年間均相安無事，又上訴人為系爭農地出賣人，
    其主張系爭農地之買賣，有違農業發展條例第三十條「耕地分割及移轉共有之禁
    止」及土地法第三十條「限制私有農地所有權之移轉」規定，為無效之法律行為
    ，訴求被上訴人鄒安全拆屋還地，其權利之行使，核與民法第二百十九條「誠信
    原則」有違。
  5.系爭農舍兩造在七十七年七月二十七日訂立買賣所有權移轉契約書，被上訴人並
    依法繳納契稅二萬六千九百七十一元，因兩造為叔姪關係，依修正前遺產及贈與
    稅法第五條規定，三親等內之買賣如無支付價款之確實證明，應視同贈與，依法
    應課贈與稅，又因兩造買賣標的之價額僅二十五萬元零九百元，在免爭贈與稅範
    圍內，遂由上訴人甲○○向台中縣稅捐稽徵處申領贈與稅免稅贈明書，用以辦理
    變更納稅人義務人名義，故系爭農舍係以贈與為原因，辦理納稅義務人為被上訴
    人鄒安全名義。
(三)證據：援用原審之立證方法。
    理      由
一、上訴人甲○○主張其為系爭土地之所有人，而被上訴人鄒安全並無任何法律權源
    ，竟在上訴人甲○○所有之系爭土地上搭建地上物使用，並將無權佔用之部分土
    地轉讓與上訴人乙○○，由其自行在土地上搭建房屋使用，使用之面積，被上訴
    人鄒安全部分為０、０二０八公頃，上訴人乙○○部分為０、００六六公頃，為
    此依民法第七百六十七條所定之規定，請求二人拆除附圖一所示部分Ａ、Ｂ、Ｃ
    、Ｄ、Ｅ、Ｆ之土地，並將無權占有之土地返還，而被上訴人鄒安全並未主張占
    有系爭土地之法律權源為使用借貸，然原審竟認定兩造存有使用借貸之法律關係
    ，而駁回上訴人於原審之訴，顯然就當事人未主張事實加以裁判，顯有違背法令
    之處，另被上訴人鄒安全並無因買賣取得系爭土地所有權之事實，則其將附圖一
    所示Ａ、Ｂ部份之房屋，轉售上訴人乙○○，自均未取得所有權，並無據而主張
    有權占有之餘地等語。被上訴人鄒安全則以：坐落於台中縣太平市○○○段第一
    ０五之三０農地內之系爭部份農地，原係被上訴人先父鄒滿生前兄弟析產時，分
    歸被上訴人先父管理耕作之「三七五租契」之農地，嗣於三七五租約解除，暫由
    上訴人甲○○等三人墊款向地主承購，六十三年間被上訴人先父已付清該部份農
    地之購地價款，則系爭農地應歸被上訴人先父所有，因斯時受政府法令限制（辦
    理編定土地區域使用計劃）而不能分割及移轉所有權登記，故迄今猶登記在上訴
    人甲○○名下；另系爭門牌台中縣太平市○○里○○路一三一號房屋，係被上訴
    人先父在六十三年間付清系爭土地之購地價款後，適被上訴人當時須建屋居住，
    因土地不能分割及移轉登記，故商由上訴人以其名義在系爭農地上申建農舍（即
    系爭房屋），由被上訴人鄒安全出資興建，完工後在六十四年設籍進住迄今，迨
    七十七年間上訴人因感系爭農地部份既已出讓，而系爭房屋復為被上訴人所興建
    ，而每年土地、房屋之稅款，政府皆以上訴人名義開徵，伊再轉向被上訴人收取
    解繳，殊感不便，遂囑被上訴人進行辦理土地分割及房屋所有權更名，復因系爭
    土地經政府土地區域使用計劃編定為「農業用地」。不能分割而無法移轉登記；
    系爭房屋亦只得更名納稅義務人為被上訴人名義，溯自六十四年被上訴人住用系
    爭房屋暨使用系爭土地Ａ部份算至上訴人八十七年間提起本件訴訟為止，歷時二
    十多年，住在鄰近上訴人從無異議或爭執且容忍被上訴人將部份土地出售予上訴
    人謝賢得建屋使用，準此觀若謂被上訴人就系爭土地，尚無合法權源，誠與事理
    有違。至於七十七年七月二十七日二造簽訂買賣所有權移轉契約書記載系爭房屋
    地面層六十五點七平方公尺之原因，係承辦買賣代書林億隆依系爭房屋之資料轉
    載，事實上系爭房屋六十四年被上訴人進住後曾有增建，七十七年七月二十七日
    簽定系爭買賣房屋所有權移轉契約當時，系爭坐落台中縣太平市○○里○○路一
    三一號房屋，其占有面積即係原判決所示Ｃ、Ｄ、Ｅ、Ｆ部份，合計面積二０八
    平方公尺，是故系爭房屋，上訴人既以買賣為原因，變更納稅義務人為被上訴人
    名義，且全部為被上訴人占有使用，自不因其契載面積與實際占有面積有異，而
    影響被上訴人對系爭房屋之權利（所有權）等語置辯。上訴人即被告乙○○則以
    ：被上訴人鄒安全買受如附圖所示Ａ、Ｂ部份，面積六十六平方公尺之前，係依
    鄒安全告知「坐落台中縣太平市頭汴一五０之三０號農地內如原判附圖所示系爭
    土地Ａ、Ｂ、Ｃ、Ｄ、Ｅ、Ｆ部份係其叔父甲○○出讓其先父鄒滿，但未辦理分
    割及移轉所有權登記，至今仍登記為其叔父甲○○所有」等語，而走訪甲○○求
    證，據甲○○當時答稱：「該等部份土地，伊確有出讓予鄒安全父親，如今，鄒
    安全要如何處分，伊沒意見」，故其即有權占有系爭土地等語為抗辯。
二、按所有人對於無權占有或侵奪其所有物者，得請求返還之；對於妨害其所有權者
    ，得請求除去之；有妨害其所有權之虞者，得請求防止之。民法第七百六十七條
    定有明文。本件上訴人即被上訴人甲○○主張係系爭土地之所有權人，及被上訴
    人鄒安全占有附圖一所示Ｃ、Ｄ、Ｅ、Ｆ部分搭建地上物，上訴人即被上訴人乙
    ○○占有附圖一所示Ａ、Ｂ部分搭建地上物之事實，業據原告提土地所有權狀、
    土地登記簿謄本為證，並經原審函囑台中縣太平地政事務所鑑測，製有複丈成果
    圖在卷可稽，並為兩造所不爭執，自可信為真實。本件上訴人即被上訴人甲○○
    主張被上訴人鄒安全、上訴人乙○○二人無權占有系爭土地，渠二人則抗辯係有
    權占有系爭土地，是就本件應審就者為被上訴人鄒安全、上訴人乙○○二人占有
    系爭土地是否有權源？
三、經查：被上訴人鄒安全之訴訟代理人抗辯稱：坐落於台中縣太平市○○○段第一
    ０五之三０農地內之系爭農地，原係被上訴人先父鄒滿生前兄弟析產時，分歸被
    上訴人先父管理耕作之「三七五租契」之農地，嗣於三七五租約解除，暫由上訴
    人甲○○等三人墊款向地主承購，六十三年間被上訴人先父已付清該部份農地之
    購地價款，則系爭農地應歸被上訴人先父鄒滿所有等語，除經上訴人即被上訴人
    甲○○所否認外，其雖引用上訴人甲○○八十九年一月二十六日於本院準備程序
    中自認「光復時期土地是鄒滿（即被上訴人之先父）在使用」，欲證被上訴人鄒
    安全抗辯：系爭農地係被上訴人先父鄒滿生前與上訴人甲○○等兄弟析產時，分
    由被上訴人先父鄒滿所管、耕作之農地，應可置信。惟查，上訴人甲○○固於本
    院八十九年一月二十六日準備程序時，經被上訴人請求訊問系爭土地是否是三七
    五減租租約耕地之問題，上訴人甲○○本人固稱：年代久遠不記得了，光復時期
    土地是鄒滿在使用等語，則就上訴人甲○○所言，僅係稱光復時期土地是鄒滿在
    使用系爭土地，並未稱系爭土地之分歸鄒滿所有，是依據上訴人甲○○所言，尚
    不能證明鄒滿已取得係爭農地所有權乙節，是被上訴人鄒安全欲引上揭之方法進
    而求證系爭農地應歸被上訴人先父鄒滿所有乙節，自非可採。
四、第查，被上訴人鄒安全又辯稱：系爭門牌台中縣太平市○○里○○路一三一號房
    屋，係被上訴人先父鄒滿在六十三年間付清系爭土地之購地價款後，適被上訴人
    當時須建屋居住，因土地不能分割及移轉登記，故商由上訴人甲○○以其名義在
    系爭農地上申建農舍（即系爭房屋），由被上訴人鄒安全出資興建，完工後在六
    十四年設籍進住迄今，殆七十七年間上訴人甲○○因感系爭農地部份既已出讓，
    而系爭房屋復為被上訴人所興建，而每年土地、房屋之稅款，政府皆以上訴人名
    義開徵，伊再轉向被上訴人收取解繳，殊感不便，遂囑被上訴人進行辦理土地分
    割及房屋所有權更名，復因系爭土地經政府土地區域使用計劃編定為「農業用地
    」，不能分割而無法移轉登記；系爭房屋亦只得更名納稅義務人為被上訴人名義
    ，溯自六十四年被上訴人住用系爭房屋暨使用系爭土地部份算至上訴人八十七年
    間提起本件訴訟為止，歷時二十多年，住在鄰近上訴人從無異議或爭執且容忍被
    上訴人將部份土地出售予乙○○建屋使用，準此觀若謂被上訴人就系爭土地，尚
    無合法權源，誠與事理有違云云，並於原審提出自用農舍建造執照、建築物完工
    證明，及建築改良物買賣所有權移轉契約書（公契）、房屋稅繳款等件為證，然
    查，上訴人甲○○所提出之上開證據，充其量僅能證明系爭農地上之有建物有買
    賣之情形，然究無法證明該等建物所占有之地號即系爭農地亦有買賣之情形，而
    就系爭農地有買賣乙節，既經上訴人即被上訴人甲○○否認，被上訴人甲○○復
    未舉證以實其說，其此部份之辯稱，自亦難以採信。被上訴人以系爭農地前在被
    上訴人先父鄒滿與上訴人兄弟析產時，分歸被上訴人先父鄒滿暫耕之農地，被上
    訴人先父鄒滿在六十三年間既付清系爭農地價金，依民法第九百四十六條準用同
    法第七百六十一條第一項但書之規定，則被上訴人鄒安全先父在六十三年間付清
    系爭農地價金日起，即應已接受上訴人交付，並非無權占有至明，迄今已歷二十
    餘年間均相安無事，又上訴人為系爭農地出賣人，其主張系爭農地之買賣，有違
    農業發展條例第三十條「耕地分割及移轉共有之禁止」及土地法第三十條「限制
    私有農地所有權之移轉」規定，為無效之法律行為，訴求被上訴人鄒安全拆屋還
    地，其權利之行使，核與民法第二百十九條「誠信原則」有違，益非有據。
五、據上所述，被上訴人鄒安全主張系爭農地已於六十三年間為其父鄒滿所有乙節，
    既非可採，而所提出之上開證據，又無法證明該等建物所占有之地號即系爭農地
    亦有買賣之情形，已如前述，則上訴人即被上訴人乙○○抗辯：其向被上訴人鄒
    安全購得如附圖所示Ａ、Ｂ部份，面積六十六平方公尺之前，係依鄒安全告知坐
    落台中縣太平市頭汴一五０之三０號農地內如原判附圖所示系爭土地Ａ、Ｂ、Ｃ
    、Ｄ、Ｅ、Ｆ部份係其叔父甲○○出讓其先父鄒滿，但未辦理分割及移轉所有權
    登記，至今仍未登記，為其叔父甲○○所有等情，惟被上訴人鄒安全所述既非有
    據，上訴人乙○○誤以為真而為購買，仍不得以其與被上訴人鄒安全間之事由，
    對抗上訴人即被上訴人甲○○。更何況其曾有走訪上訴人甲○○求證，據其達稱
    ：「該等部份土地，伊確有出讓予鄒安全父親，如今，鄒安全要如何處分，伊沒
    意見」等語，既經上訴人甲○○否認，復未能舉證以實其說，尚難認其所辯為可
    採。
六、綜上所述，因認上訴人即被上訴人甲○○之主張為可採，從而被上訴人鄒安全、
    上訴人乙○○之抗辯不足採信。原審就被上訴人鄒安全抗辯主張，以：土地與房
    屋為各別之不動產，各得單獨為交易之標的，且房屋性質上不能與土地使用權分
    離而存在，亦即使用房屋必須使用該房屋之地基，故土地及房屋同屬一人，而將
    土地及房屋分開同時或先後出賣，其間雖無地上權設定，然除有特別情事，可解
    釋為當事人之真意，限於賣屋而無基地之使用外，均應推斷土地承買人默許房屋
    承買人繼續使用土地（最高法院四十八年度台上字第一四五八號判例參照）。被
    上訴人鄒安全主張於六十三年間以原告之名義，申請於系爭土地上建太平鄉頭汴
    村長一節，業據上訴人即被上訴人甲○○提六十三年十月十六日太鄉建字第一一
    ００七號台中縣政府建設局實施都市計畫以外地區自用農舍建造執照、及六十三
    年十月十七日太鄉建字第一九五七號台中縣太平鄉實施都市計畫以外地區建築物
    完工證明書為證，並為上訴人即被上訴人甲○○所不爭執，亦可信為真實。前開
    房屋既係被上訴人鄒安全以原告之名義申請建築，則房屋之所有權自屬被上訴人
    鄒安全所有，與前開判例所示土地與房屋同屬一人所有，而將土地與房屋分開同
    時或先後出賣之情形有間，自無上開判例之適用。惟被上訴人鄒安全既以原告之
    名義建屋，事後復於七十七年三月二十七日就地上房屋定立買賣所有權移轉契約
    書（公契），將房屋稅之納稅義務納稅義務人由上訴人即被上訴人甲○○之名義
    變更為被上訴人鄒安全，並以被上訴人鄒安全提出之完工證明書、建造執照及買
    賣所有權移轉契約書、房屋稅繳納通知書等件為證，足認上訴人即被上訴人甲○
    ○於建築之初即同意被上訴人鄒安全使用系爭土地建屋。至於上訴人即被上訴人
    否認公契之真正，並主張公契上記載建築改良物為本國式二層樓房加強磚造，地
    面層及二層均為六五、七平方公尺，被告鄒安全建造之建係「磚造鐵加烤漆板平
    房」，面積分別為四五、五六、五一、五六平方公尺，足認被上訴人鄒安全自行
    搭建之建物與公契之建物並非相同云云，惟上開公契於七十七年三月二十七日成
    立，並於同日經太平鄉監證用印，自非被告臨訟杜撰；再者八十七年十二月二日
    勘驗時，附圖一所示Ｃ、Ｄ、Ｅ、Ｆ部分均為長龍路一三一號，與完工證明書、
    房屋稅繳款書之地址相同，上訴人即被上訴人甲○○主張上開公契與被上訴人鄒
    安全搭建之建物並非相同，復未舉證證明，亦難採信。上訴人即被上訴甲○○既
    同意被上訴人鄒安全使用系爭土地，被上訴人鄒安全對於附圖一所示Ｃ、Ｄ、Ｅ
    、Ｆ部分自非無權占有等語，其忽略被上訴人鄒安全並未曾主張上訴人即被上訴
    甲○○既同意被告鄒安全使用系爭土地之方法，為其有權占有被上訴人鄒安全對
    於附圖一所示Ｃ、Ｄ、Ｅ、Ｆ部分之依據，其據此為判決，顯有就被上訴人未主
    張之事項予以判決之違法，上訴人即被上訴人甲○○上訴指摘原判決不當，求予
    廢棄改判被上訴人鄒安全應將台中縣太平市○○○段第一０五之三０地號土地上
    ，其中如附圖所示Ｃ、Ｄ、Ｅ、Ｆ部份，面積為０．０二０八公頃之地上物拆除
    ，並將土地返還上訴人甲○○，為有理由，應予准許。上訴人乙○○之上訴理由
    既非有據，其指謫原判決對其不利部份，求予廢棄改判，無理由，應予駁回其上
    訴。
七、據上論結，本件上訴人甲○○之上訴為有理由，上訴人乙○○之上訴為無理由，
    依民事訴訟法第四百三十六條之一第三項、第四百四十九條第一項、第二項、第
    四百五十條、第七十八條、第八十五條第一項後段、第四百六十三條，判決如主
    文。
中      華      民      國    八十九    年      七      月    二十八    日
                            臺灣臺中地方法院民事第三庭
~B審判長法官  林清鈞
~B法      官  張瑞蘭
~B法      官  許石慶
右為正本係照原本作成
附記不得上訴。
中      華      民      國    八十九    年      八      月        一    日
~B法院書記官


司法院資訊處製作；財團法人民間司法改革基金會備份。
